【裁判字號】    97,訴,5088
【裁判日期】    980814
【裁判案由】    商業會計法等
【裁判全文】
臺灣板橋地方法院刑事判決              97年度訴字第5088號
公  訴  人  臺灣板橋地方法院檢察署檢察官
被      告  丙○○
            丁○○
                      樓
            乙○○
            戊○○
                      號
上列被告因違反商業會計法等案件，經檢察官聲請簡易判決處刑
（96年度偵字第26333 號、97年度偵字第5045號），本院認不得
以簡易判決處刑，改依通常程序審理，並判決如下：
    主  文
丙○○、丁○○、乙○○、戊○○均無罪。
    理  由
一、公訴意旨略以：被告丙○○於民國90年8 月6 日起至94年5
    月2 日為鑫邦國際科技股份有限公司（址設新竹縣竹北市縣
    ○○路15號2 樓，下稱鑫邦公司）之負責人，為稅捐稽徵法
    之納稅義務人及商業會計法之商業負責人；另於93年間，以
    其胞妹被告丁○○名義設立四方科技有限公司（址設新竹縣
    竹北市縣○○路35號1 樓，下稱四方公司），並於同年6 月
    30日獲准設立登記，由被告丁○○為登記負責人，被告丙○○則為該公司之實際負責人。而被告丁○○對於應他人之邀
    ，擔任公司之名義負責人，雖預見可能幫助他人成立空頭公
    司、填載不實會計憑證而幫助他人逃漏稅捐之情，仍不違背
    其本意，於上開時日同意被告丙○○之邀擔任四方公司之名
    義負責人。又被告乙○○為漢邦科技有限公司（址設新竹縣
    竹北市○○街39號1 樓，下稱漢邦公司）之負責人；被告戊○○則為皇綺科技股份有限公司（址設新竹縣新埔鎮○○路
    犁頭山段891 巷29號，下稱皇綺公司）之負責人；亦均為商
    業會計法之商業負責人。詎被告丙○○竟基於逃漏稅捐及幫
    助逃漏稅捐之不法犯意，明知鑫邦公司並無向四方公司、漢
    邦公司、皇綺公司真正進貨，竟於93年、94年間向上開3 家
    公司取得如附表所示之不實發票計12張，面額總計新臺幣（
    下同）5,048,975 元，充當進貨憑證，提供鑫邦公司持向財
    政部臺灣省北區國稅局（下稱北區國稅局）申報，作為鑫邦
    公司進項扣抵，以逃漏該公司93、94年度營利事業所得稅，
    並足以損害稅捐機關計算稅捐數額之正確性。而被告乙○○
    、戊○○亦均明知漢邦公司、皇綺公司與鑫邦公司間，並無
    真正銷貨之情事，竟均基於填載不實會計憑證幫助他人逃漏
    稅捐之犯意，於如附表所示之時日，由漢邦公司、皇綺公司
    開立如附表所示之不實發票，供鑫邦公司虛報進項，藉以幫
    助鑫邦公司逃漏93、94年度營利事業所得稅，並足以損害稅
    捐機關計算稅捐數額之正確性，因認被告丙○○涉犯商業會
    計法第71條第1 款之登載不實會計憑證罪嫌、稅捐稽徵法第
    41條之逃漏稅捐罪嫌及稅捐稽徵法第43條第1 項之幫助他人
    逃漏稅捐罪嫌；被告丁○○涉犯刑法第30條第1 項、稅捐稽
    徵法第43條第1 項之幫助他人逃漏稅捐罪、商業會計法第71
    條第1 款之登載不實會計憑證罪嫌；被告乙○○、戊○○涉
    犯商業會計法第71條第1 款之登載不實會計憑證罪嫌及稅捐
    稽徵法第43條第1 項之幫助逃漏稅捐罪嫌。
二、按犯罪事實應依證據認定之，無證據不得認定犯罪事實；不
    能證明被告犯罪者，應諭知無罪之判決，刑事訴訟法第154
    條第2 項、第301 條第1 項分別定有明文。又刑事訴訟法第
    161 條第1 項明定：檢察官就被告犯罪事實，應負舉證責任
    ，並指出證明之方法。依此，檢察官對於起訴之犯罪事實，
    應負提出證據及說服之實質舉證責任。倘其所提出之證據，
    不足為被告有罪之積極證明，或其指出證明之方法，無從說
    服法院形成被告有罪之心證，基於無罪推定之原則，自應為
    被告無罪判決之諭知（最高法院92年台上字第128 號判例意
    旨參照）。
三、證據能力部分
(一)、被告丙○○提出之四方公司建華商業銀行存摺明細（見本院
    97年度訴字第5088號卷第47頁），可佐證附表編號1 、2 所
    示交易款項之流向，形式上具有證據關聯性，復無其他證據
    排除事由，應認有證據能力。公訴人認該部分資料與本案欠
    缺關聯性而無證據能力，尚屬誤會。
(二)、本判決後引之被告丙○○、丁○○、乙○○、戊○○以外之
    人於審判外之陳述（含書面陳述），固屬傳聞證據，惟檢察
    官及被告就該等審判外陳述之證據能力，於本院準備程序中
    均未予爭執（見本院97年度訴字第5088號卷第39頁、第40頁
    ），且迄至言詞辯論終結前，就該等證據資料之證據能力亦
    俱未聲明異議。本院審酌該等證據資料製作時之情況，查無
    違法不當及證明力明顯過低之瑕疵，亦認為以之作為證據應
    屬適當，依刑事訴訟法第159 條之5 規定，認該等證據資料
    均有證據能力。
四、公訴人認被告分別涉犯前述違反商業會計法或稅捐稽徵法之
    罪嫌，主要係以被告之供述、鑫邦公司、皇綺公司、漢邦公
    司等公司設立登記資料、鑫邦公司94年5 月3 日股東臨時會
    議事錄、鑫邦公司進貨明細表、華南商業銀行（下稱華南銀
    行）竹北分行96年10月9 日（96）華竹北放字第326 號函暨
    函附之開發國內不可撤銷信用狀申請書、不可撤銷信用狀、
    匯票承兌/ 付款申請書、如附表所示之統一發票影本、鑫邦
    公司之華南銀行活期存款存摺封面、內頁影本、鑫邦公司支
    票存款歷史往來明細查詢一覽表、鑫邦公司活期存款客戶異
    動資料、鑫邦公司、皇綺公司、漢邦公司及四方公司93及94
    年度營利事業所得稅結算申報書相關資料及進銷項紀錄各款
    明細影本等資為論據。
五、訊據被告均堅決否認有何違反商業會計法或稅捐稽徵法之犯
    行，被告丙○○辯稱：鑫邦公司與四方公司、漢邦公司、皇
    綺公司均有正常往來，四方公司與鑫邦公司乃母子公司，四
    方公司結束營業後，將所有庫存設備折價販售予鑫邦公司，
    故有四方公司開立予鑫邦公司之發票。漢邦公司、皇綺公司
    部分係於訂立買賣契約後，貨物尚未交付，鑫邦公司即已取
    消交易，故並無實際進貨等語。被告丁○○辯稱：伊只是應
    其兄被告丙○○之邀，擔任四方公司之名義負責人，伊並未
    實際參與四方公司之經營，對於四方公司交易及開立發票之
    情形均不清楚等語。被告乙○○辯以：漢邦公司先前係鑫邦
    公司之供應商，附表編號3 至8 所示之交易，漢邦公司係先
    收款，才提供維修服務，但後來鑫邦公司卻取消此等維修服
    務之交易，故漢邦公司有將款項退還給鑫邦公司等語。被告
    戊○○辯陳：關於附表編號9 至12之交易，皇綺公司確有與
    鑫邦公司交易，但後來交易取消，因為鑫邦公司已將發票作
    帳，故鑫邦公司亦有開立同額之發票予皇綺公司等情。
六、經查：
(一)、被告丙○○於93、94年間為鑫邦公司之負責人；四方公司於
    93年6 月30日設立，由被告丁○○擔任名義負責人，被告丙○○擔任實際負責人；被告乙○○、戊○○則分別為漢邦公
    司、皇綺公司之負責人。四方公司、漢邦公司及皇綺公司於
    93、94年間，曾分別開立如附表所示之發票予鑫邦公司，發
    票金額合計5,048,975 元等事實，業據被告於本院審理中均
    坦承不諱，且有鑫邦公司、四方公司、漢邦公司及皇綺公司
    之公司設立登記資料（見96年度他字卷第5841號偵查卷第22
    頁至第37頁、第155 頁至第157 頁）及如附表所示之發票影
    本（所附卷頁詳如附表所示）在卷可稽，此部分自堪認定。
(二)、按稅捐稽徵法上之逃漏稅捐罪，係屬結果犯，須有逃漏應繳
    納之稅捐之結果發生，始足構成（最高法院95年度台上字第
    486 號判決意旨參照）。公訴意旨認鑫邦公司於93、94年間
    並未向四方公司、漢邦公司及皇綺公司實際進貨，仍向四方
    公司等三家公司取得如附表所示之不實發票共12張，充當進
    貨憑證，持以向北區國稅局申報該公司93、94年度之營利事
    業所得稅，並因認被告分別涉犯稅捐稽徵法第41條之逃漏稅
    捐罪嫌及同法第43條第1 項之幫助他人逃漏稅捐罪嫌，惟鑫
    邦公司逃漏93、94年度營利事業所得稅之稅額究係若干，始
    終未見公訴人加以說明。且觀諸卷附鑫邦公司、四方公司、
    皇綺公司及漢邦公司93、94年度營利事業所得稅結算申報書
    相關資料（見96年度偵字第26333 號偵查卷第224 頁至第
    294 頁），亦無從窺知鑫邦公司確有持附表所示之12紙發票
    申報該公司93、94年度營利事業所得稅之情事。再經本院向
    北區國稅局新竹縣分局函詢鑫邦公司是否有將附表所示之發
    票持以扣抵93、94年度營利事業所得稅，經該局覆以；該公
    司93、94年度營利事業所得稅結算申報書係屬非擴大書面審
    核未列選案件，並非人工查核調帳案件，故是否有列帳並逃
    漏營利事業所得稅稅捐之情事，仍須提供涉嫌逃漏稅捐之資
    料文件供參，此有該局98年4 月6 日北區國稅竹縣一字第
    0980001885號函附卷可佐（見本院97年度訴字第5088號卷第
    108 頁），足見鑫邦公司是否曾持附表所示發票作為進貨憑
    證，持向稅捐機關申報扣抵該公司之營利事業所得稅，仍屬
    有疑，公訴人未舉其他積極事證，逕認鑫邦公司有逃漏93、
    94年度營利事業所得稅之情形，並據以認定被告分別有逃漏
    稅捐及幫助他人逃漏稅捐之犯行，已屬誤會。至鑫邦公司確
    有將如附表所示四方公司等三家公司開立之各紙發票持以申
    報扣抵鑫邦公司之營業稅之事實，固有北區國稅局新竹縣分
    局98年3 月30日北區國稅竹縣三字第0980002164號函暨所附
    資料、98年5 月6 日北區國稅局竹縣三字第0981006317號函
    在卷可佐（見本院97年度訴字第5088號卷第86頁至第106 頁
    、第117 頁），然本件起訴之犯罪事實係認被告逃漏或幫助
    逃漏者，均係鑫邦公司之營利事業所得稅，且由檢察官聲請
    簡易判決處刑書之犯罪事實欄及證據欄之記載觀之，此部分
    亦無誤載之情事，是鑫邦公司持附表所示發票申報營業稅之
    舉，尚難認與本件起訴之犯罪事實有何關聯。
(三)、再者，公訴人認附表所示各紙發票之交易均為虛偽不實，無
    非係因告訴人甲○○前於偵查中，指述被告丙○○經營鑫邦
    公司，先後給付皇綺公司、漢邦公司、四方公司貨款共計
    5,048,975 元之貨款，但均未見有相關貨物入庫，故認該等
    交易應屬虛偽（見96年度他字第5841號偵查卷第47頁、第55
    頁），然就此證人即告訴人甲○○於本院審理中已到庭結證
    ：伊於94年1 月開始陸續投資鑫邦公司450 萬元，伊投資後
    ，看帳目發現鑫邦公司於93年7 月至94年3 月有六次支付貨
    款予皇綺公司等三家公司，但未進貨，伊請被告丙○○提出
    解釋，但被告丙○○無法提出說明，伊弄不清楚交易之流向
    因此伊才提出告訴。事後被告丙○○有提到確實有進貨，但
    後來客戶又取消，嗣後伊有去問客戶，客戶說他們不能接受
    產品所以退貨。在半導體產業中，要先將渠等之產品（包含
    維修服務）免費給客戶作驗證，客戶驗證合格後才會下訂單
    ，被告丙○○當時衝業績，但貨物無法經過客戶之驗證，這
    是渠等半導體公司之常態，伊介入經營後即瞭解此點。皇綺
    等公司都是鑫邦公司之供應商，鑫邦公司向皇綺等公司買樣
    品，以免費提供樣品給客戶驗證，故倉儲內不會留存產品，
    但因為樣品本身之金額就很龐大，因此在客戶尚未驗證之前
    ，即會先將貨款給付供應商。因為被告丙○○後來有實際解
    釋本案相關情形，伊已與被告丙○○無條件和解，並於法院
    審理中撤回告訴等語（見本院98年7 月16日審判筆錄），足
    見告訴人甲○○最初對被告丙○○提出本案刑事告訴，無非
    係因甲○○投資鑫邦公司後，依據鑫邦公司帳目資料，見如
    附表所示各筆交易並無實際進貨之情形，據以推論該等交易
    應係虛偽不實，惟於其實際參與半導體產業之經營及聽取被
    告丙○○之解釋後，其已瞭解其於本院審理中所述前開客戶
    驗證及退貨之情形乃該產業之常態，並業已具狀撤回告訴，
    自難以甲○○於偵查中之指述，據為不利於被告之認定。
(四)、又關於附表所示發票開立之經過及緣由，業經被告分別陳明
    如前，經核被告間所述大致相符。且鑫邦公司給付皇綺公司
    如附表編號9 至12所示交易之貨款170 萬元，係由鑫邦公司
    向華南銀行申請開立金額170 萬元之信用狀，由該行直接給
    付予皇綺公司，嗣因該訂單取消，故皇綺公司另行支付貨款
    予鑫邦公司購回上開貨物，鑫邦公司並於93年8 月開立總面
    額相同（即170 萬元）之發票予皇綺公司報帳之事實，有華
    南銀行不可撤銷信用狀、鑫邦公司93年8 月間開立之發票影
    本共4 紙在卷可憑（見96年度他字第5841號偵查卷第159 頁
    、本院97年度簡字第3767號卷第11頁至第14頁），益見被告
    丙○○、戊○○辯稱鑫邦公司及皇綺公司確有該等交易，僅
    於嗣後因故取消，應屬信實。另附表編號3 至8 所示鑫邦公
    司與漢邦公司之交易，鑫邦公司確均申請華南銀行開立信用
    狀，由皇綺公司兌領該部分交易款項合計2,319,975 元，其
    後因鑫邦公司取消交易，故由漢邦公司以現金返還鑫邦公司
    ，再由鑫邦公司存入鑫邦公司帳戶等情，亦經被告丙○○及
    乙○○供述一致，復有華南銀行不可撤銷信用狀、鑫邦公司
    永豐商業銀行竹北光明分行帳戶往來明細資料表及臺灣中小
    企業銀行竹北分行帳戶交易明細、漢邦公司華南銀行竹科分
    行帳戶存摺明細等件在卷足憑（見96年度偵字第26333 號偵
    查卷第99頁至第121 頁、第157 頁至第175 頁、96年度他字
    第5841號卷第158 頁至第163 頁、本院97年度訴字5088號卷
    第18頁至第23頁），而被告丙○○、乙○○此部分所稱取消
    交易之情況乃半導體產業之常態，業經證人甲○○證述如前
    ，倘無其他積極事證，當無從認被告丙○○、乙○○此部分
    所辯不實。末查附表編號1 、2 所示之交易，鑫邦公司係於
    94年3 月22日支付該部分之金額1,029,000 元予四方公司建
    華銀行竹北分行帳戶，四方公司則於同月24日再將
    1,020,000 元轉帳至鑫邦公司建華銀行竹北分行帳戶乙節，
    業據被告丙○○陳明在卷，復有四方公司建華銀行竹北分行
    帳戶存摺明細存卷可佐（見本院97年度訴字5088號卷第47頁
    ）。而參酌被告丙○○及丁○○之供述可知，鑫邦公司及四
    方公司於93、94年間均係由被告丙○○擔任實際負責人，被
    告丙○○陳稱此部分係因當時其計畫將四方公司及鑫邦公司
    整併，故有相關購買庫存及資金之規劃，公訴人對此亦未指
    明此部分交易有何不符常情或不實之情事，亦難遽認被告丙○○、丁○○已構成商業會計法第71條第1 款登載不實會計
    憑證之犯行。
(五)、公訴人雖另以被告丙○○於偵查中所述：本件鑫邦公司給付
    皇綺等三家公司之貨款，是先將貨款匯給他們，再請他們把
    現金匯還給鑫邦公司，藉此增加鑫邦公司之營業額，維持銀
    行信用額度之使用率等語（見96年度他字第5841號偵查卷第
    48頁），認定附表所示之交易均屬虛偽交易等語。然查被告
    丙○○此部分不利於己之供述，除與被告乙○○、戊○○所
    辯及證人甲○○於本院審理中之證詞不符，其後亦經被告丙○○於偵查中加以澄清，此外亦無積極事證足證被告丙○○
    前開不利供述與事實相符，實難執此逕為被告不利之認定。
    公訴人雖再以被告對附表所示交易均未能提出相關訂單或取
    消交易之相關證據，而質疑被告所辯不足採信；然被告本無
    自證無罪之義務，且本件相關交易均發生於93、94年間，距
    本案經檢察官於96年9 月就本案相關事證發動偵查時已有2
    、3 年之久，上開諸公司並未留存原始訂單資料，實與常情
    無違。再者，鑫邦公司與皇綺等公司相關資金之流向，已分
    據被告丙○○、乙○○、戊○○舉證如前，本件顯與一般公
    司全無資金、貨物交付而虛開發票以逃漏稅捐或拉抬業績之
    情形有別，公訴人以此推認如附表所示之交易均屬不實，並
    進而認定被告構成違反稅捐稽徵法或商業會計法等犯罪，容
    屬速斷。
(六)、據上所陳，本件公訴人所舉事證，尚無從使本院形成對被告
    違反商業會計法或稅捐稽徵法等犯行有罪之確信。被告之犯
    罪既均屬不能證明，自應為其等無罪之諭知，以昭審慎。
據上論斷，應依刑事訴訟法第452 條、第301 條第1 項，判決如
主文。
本件經檢察官馬中人到庭執行職務。
中    華    民    國    98    年    8     月    14    日
                  刑事第二十庭  審判長法  官  吳冠霆
                                      法  官  楊明佳
                                      法  官  吳佳穎
以上正本證明與原本無異
如不服本判決應於送達後10日內向本院提出上訴狀
                                      書記官  黃炎煌
中    華    民    國    98    年    8     月    14    日
附表
  ┌──┬──────┬──────┬──────────┬──────┬──────┐
  │編號│發票號碼    │  發票日期  │   營業人名稱       │   發票金額 │所附卷頁    │
  ├──┼──────┼──────┼──────────┼──────┼──────┤
  │ 1  │EU00000000  │94年3月1日  │ 四方科技有限公司   │   483,000元│見96年度他字│
  │    │            │            │                    │            │第5841號偵查│
  │    │            │            │                    │            │卷第125頁   │
  ├──┼──────┼──────┼──────────┼──────┼──────┤
  │ 2  │EU00000000  │94年3月9日  │ 四方科技有限公司   │   546,000元│同上偵查卷第│
  │    │            │            │                    │            │125 頁      │
  ├──┼──────┼──────┼──────────┼──────┼──────┤
  │ 3  │DU00000000  │94年2月1日  │ 漢邦科技有限公司   │   573,300元│同上偵查卷第│
  │    │            │            │                    │            │129 頁      │
  ├──┼──────┼──────┼──────────┼──────┼──────┤
  │ 4  │DU00000000  │94年2月1日  │ 漢邦科技有限公司   │   456,750元│同上偵查卷第│
  │    │            │            │                    │            │130 頁      │
  ├──┼──────┼──────┼──────────┼──────┼──────┤
  │ 5  │DU00000000  │94年1月12日 │ 漢邦科技有限公司   │   336,000元│同上偵查卷第│
  │    │            │            │                    │            │134頁       │
  ├──┼──────┼──────┼──────────┼──────┼──────┤
  │ 6  │DU00000000  │94年1月17日 │ 漢邦科技有限公司   │   189,000元│同上偵查卷第│
  │    │            │            │                    │            │135頁       │
  ├──┼──────┼──────┼──────────┼──────┼──────┤
  │ 7  │AU00000000  │93年8月3日  │ 漢邦科技有限公司   │   393,750元│同上偵查卷第│
  │    │            │            │                    │            │139頁       │
  ├──┼──────┼──────┼──────────┼──────┼──────┤
  │ 8  │AU00000000  │93年7月26日 │ 漢邦科技有限公司   │   371,175元│同上偵查卷第│
  │    │            │            │                    │            │143 頁      │
  ├──┼──────┼──────┼──────────┼──────┼──────┤
  │ 9  │AU00000000  │93年7月28日 │皇綺科技股份有限公司│   425,000元│同上偵查卷第│
  │    │            │            │                    │            │147 頁      │
  ├──┼──────┼──────┼──────────┼──────┼──────┤
  │10  │AU00000000  │93年7月27日 │皇綺科技股份有限公司│   425,000元│同上偵查卷第│
  │    │            │            │                    │            │147頁       │
  ├──┼──────┼──────┼──────────┼──────┼──────┤
  │11  │AU00000000  │93年7月24日 │皇綺科技股份有限公司│   425,000元│同上偵查卷第│
  │    │            │            │                    │            │148頁       │
  ├──┼──────┼──────┼──────────┼──────┼──────┤
  │12  │AU00000000  │93年7月25日 │皇綺科技股份有限公司│   425,000元│同上偵查卷第│
  │    │            │            │                    │            │148頁       │
  ├──┼──────┼──────┼──────────┼──────┼──────┤
  │合計│            │            │                    │ 5,048,975元│            │
  └──┴──────┴──────┴──────────┴──────┴──────┘


司法院資訊處製作；財團法人民間司法改革基金會備份。
